【裁判字號】    85,台上,5056
【裁判日期】    851023
【裁判案由】    過失致人於死
【裁判全文】
最高法院刑事判決                              八十五年度台上字第五○五六號
    上  訴  人  台灣高等法院高雄分院檢察署檢察官
    被      告  甲○○
    選任辯護人  張志青律師
右上訴人因被告過失致人於死案件，不服台灣高等法院高雄分院中華民國八十四年十
一月二十八日第二審判決（八十四年度交上訴字第一三○號，起訴案號：台灣高雄地
方法院檢察署八十三年度偵字第一四六一○號），提起上訴，本院判決如左：
    主  文
原判決撤銷，發回台灣高等法院高雄分院。
    理  由
本件原判決以公訴意旨略稱：被告甲○○於民國八十三年七月二十一日十九時五十分
許，駕駛車牌號碼ＵＸ－二三八三號自用小客車沿高雄縣彌陀鄉○○○路，由南往北
方向行駛（即彌陀往永安方向行駛），途經該路一三八號前，應注意在市區道路行車
速度時速不得超過四十公里，及汽車行駛時，駕駛人應注意車前狀況並隨時採取必要
之安全措施，且依當時情形，又無不能注意之情形，乃竟疏於注意，以超過時速限制
之五十公里車速行駛，且疏未注意當時因天雨而自行滑倒仰躺路中之被害人張樹，及
在被害人側揮手示警之林健鴻、林健新兄弟，致擦撞自行滑倒躺於路中之被害人，使
其受有頭部外傷、顱內出血當場死亡，因認被告涉有刑法第二百七十六條第一項之過
失致人於死罪嫌云云。惟經審理結果，不能證明被告犯罪，因而撤銷第一審科刑之判
決，改判諭知被告無罪，固非無見。
惟查：(一)審理事實之法院，對於被告之犯罪證據，應從各方面詳予調查，以期發見真
實。苟非調查之途徑已窮，而被告之犯罪嫌疑仍屬不能證明，要難遽為無罪之論斷。
又證據雖已調查，而其內容尚未明瞭者，即與未經調查無異，如遽行判決，仍有應於
審判期日調查之證據未予調查之違法。原判決理由以案發當時為夜晚十九時五十分許
，復又下雨，肇事車輛僅開小燈，又以時速七十至八十公里之高速行駛，質疑證人林
健鴻是否能看清楚肇事車輛之車牌號碼，而不採信其所供述之車牌號碼。卷查林健鴻
於原審證稱：「（看到車牌到記下有多久）一下子，看後便借筆記下，他從旁邊過去
，他未停，我便抄下車號。」「（燈光未開，車未停，如何看見車牌）開小燈，且一
踩煞車燈時後面全亮。」「檳榔攤上有一小妹在做功課，便借他鉛筆記下（車號），
第一個英文字母有記錯，我是記『Ｌ』Ｘ二三八三。」「（什麼車）裕隆尖兵，但不
知是一‧六或一‧三」「事發後約五分鐘警車才來，我便將車牌號碼交給他們，且至
派出所做筆錄。」林健新證稱：「（看見車號）沒有，但天暗，剛好他踩煞車燈時，
我看出是裕隆尖兵一‧四車，但我哥哥有記下車號。」「他邊看邊唸，再向檳榔攤做
功課的小妹借筆記。」（見原審卷第五十六頁至五十九頁）證人即到現場處理之警員
邱華章證稱：「他（指林健鴻兄弟）只有一個英文字不清楚，其他字都清楚。」（見
第一審卷第六十六頁）證人楊順安於警訊時亦證稱：「甲○○行經彌陀加油站時有踩
一下煞車。」（見警訊卷第五頁背面、偵查卷第十頁背面）各等語。如果無誤，則林
健鴻兄弟在當時何以能看清肇事車輛之車牌號碼﹖及如何記下車牌號碼提供警方調查
，已詳為供述，又與其他證人邱華章、楊順安所供相符，究竟此部分供述尚有何疑義
，而不足採信，竟未再詳加調查審酌，復未於理由內說明，遽予質疑不採，難謂已盡
調查證據之職權。(二)證人林健鴻於偵查中供稱：「昨晚快八點，聽到機車滑倒聲音，
我去看到死者仰躺，左眼角流血。」「（提示相片問第一次看到是否流這麼多血）沒
有，他當時是仰躺，不是側躺。」「死者橫在路中，佔了車道三分之二，當時第一部
、第二部從旁邊過去，第三輛車ＵＸ－二三八三號到達時車往左偏，但還是擦撞到死
者，使死者側躺，也流更多血。」（見相字卷第四頁背面），於第一審證稱：「他（
被害人）之前人朝上，之前眼睛就流血，叫他，他沒反應，我叫我弟弟去檳榔攤打電
話，我在那裏顧他，後有一台肇事車撞到他。」「（你看到車撞過去情形）旁邊擦撞
他的頭，他從路中靠對向車道，那路祇有一台車可以過。」（見第一審卷第三十四頁
正面、三十七頁正面），林健新於第一審供稱：「看他（被害人）倒下很久沒起來很
奇怪，他眼睛在流血，我去檳榔攤打電話，我車（哥）看顧他，後來我回來，前有一
、二台車過去都有閃過，後來有一部車沒開大燈，祇有小燈，看他沒看到我，我跑向
前一直揮手，他沒看到，我往後跳，那車就壓過那老人。」「車子過去，我跳走，聽
到碰碰後他變側面。」「我也有指揮（車子）。」（見第一審卷第三十四頁背面、第
三十六頁正面、第三十七頁正面）各等語。林健鴻之上開證述係指被害人為路過之被
告所駕駛之車子擦撞，而非輾壓過。林健新雖供稱車子壓過被害人，但依其所供聽到
碰碰聲音後頭變側面等情，究竟其所謂壓過之真義係指輾壓過或係碰撞過﹖亦非無疑
。且被害人倒地時，僅左眼有流血現象，然依現場照片所示被害人頭部卻有大量流血
，法醫相驗結果，右頰部八×六公分挫傷、頭後部六×四公分挫傷、耳孔流血，有相
片四張及驗斷書附卷可稽（見相字卷第十九頁至二十五頁）。究竟林健鴻兄弟當時有
無發現被害人上開挫傷及流血﹖何時發現﹖是在被告駕車路過之前或之後發現﹖與判
斷被告駕車擦撞被害人之證言是否真實可信，至有相關，原審對此未詳加調查審酌，
遽以法醫李謨育，警員邱華章證稱被害人身體或頭部無被輾壓之痕跡，而不採信林健
鴻兄弟之證言，亦嫌速斷而難昭信服。(三)被告雖始終否認有駕車擦撞被害人之行為，
於偵查中供稱：「昨（二十一日）晚七點四十分從我家出發經鹽埕大路到梓官，車經
過彌陀加油站，發現旁邊有二、三人站著，車道上有一機車，我減速通過，未發現有
任何異狀。」（見相字卷第二頁背面），「我不知道有無撞到人。」（見偵查卷第五
頁正面），於第一審供稱：「我經過（鹽埕大路）時有二人在路邊不知做什麼，我跟
平常一樣平順過去。」「沒有（看到路邊二人在揮手），看到倒一輛機車」、「（有
一人倒在路中你有看到否﹖）我沒有看到。」「我沒撞到人。」（見第一審卷第十四
頁、第三十六頁背面、第六十六頁背面）。但於原審初訊時供稱：「我在路上有看到
一輛機車橫放在路上，而旁邊有一個人，仰躺在鹽埕大路，而其旁邊二、三個人站在
路旁。」（見原審卷第十九頁背面、二十頁正面）等語，究竟路過當時有無發現被害
人倒地躺在路上，何以前後供述不一﹖且依卷附之照片被害人倒地時雙足為其機車壓
住（見相字卷第十九頁），被告何以只見到機車而未看到倒地之被害人﹖再參酌道路
交通事故調查報告表(二)之現場圖被害人被撞後之倒地位置（見相字卷第十七頁），及
林健鴻所供死者橫在路中佔車道三分之二，前二部車子都從旁邊過去等情，被告能否
如其所言跟平常一樣平順過去﹖均有欠明瞭，而待究明。此亦與被告有無本件犯行至
有相關，原審未詳加調查審酌，亦有可議。(四)證人邱華章於第一審證稱：「我有檢查
（該車）並無擦撞痕（跡），我們沒有精密儀器可以檢查出有否血跡。」（見第一審
卷第六十五頁背面）等語，但當天下雨，路面濕，以被害人倒地仰躺於地面，依其驗
斷書所載受傷之部位係在頭部，則肇事車輛擦撞到之位置除輪胎位外，尚有可能觸及
何位置，原審則未加詳查；且依前開證人之供述，既係擦撞，而非輪胎輾壓，輪胎未
沾血跡，是否即能斷定其無擦撞之情事﹖均非無疑。況邱華章復供稱：「他（被告）
到派出所，已離肇事時間四、五小時，且那天下小雨，他又到別處，且我們沒精密儀
器可以檢查出有否血跡。」云云，既經過四、五小時，且行經他處，又非以精密儀器
檢查，則其檢查所得之結果，是否正確無誤，更非無疑﹖邱華章上開證言能否遽採為
被告有利之證據，亦非無再研求之餘地。上訴意旨指摘原判決不當，非無理由，應認
有撤銷發回更審之原因。又本件雖屬刑事訴訟法第三百七十六條第一款所列之案件，
惟於修正刑事訴訟法施行前，原得上訴於第三審法院，且已繫屬於法院，依刑事訴訟
法施行法第五條第一項規定，仍應依施行前之法定程序終結之，附此明。
據上論結，應依刑事訴訟法第三百九十七條、第四百零一條，判決如主文。
中      華      民      國    八十五    年      十      月    二十三    日
                              最高法院刑事第六庭
                                  審判長法官  董  明  霈
                                        法官  丁  錦  清
                                        法官  楊  商  江
                                        法官  賴  忠  星
                                        法官  林  茂  雄
      右正本證明與原本無異
                                              書  記  官
中      華      民      國    八十五    年     十一     月      二      日


司法院資訊處製作；財團法人民間司法改革基金會備份。
